臺灣臺南地方法院新市簡易庭民事判決
                            110年度新簡字第568號
原      告  陳宿霞  

訴訟代理人  莊美貴律師                    
            王國忠律師                      
複代理人    趙俊翔律師                      
被      告  財政部國有財產署

法定代理人  曾國基  
訴訟代理人  黃耀光    住臺南市○區○○街0號6樓          複
代理人    李政學    住同上
參加訴訟人  劉李盆  
代  理  人  劉德祥  
上列當事人間請求確認通行權存在事件，經於民國111年2月9日
言詞辯論終結，判決如下：
    主      文
確認原告就被告管理坐落臺南市○○區○○段0000地號如附件之複丈
成果圖所示編號B部分、面積86平方公尺之土地有通行權存在。
被告應容忍原告於前項通行範圍鋪設水泥或柏油路面。
訴訟費用新臺幣伍仟元由兩造各負擔新臺幣貳仟伍佰元。
    事實及理由
一、原告起訴主張：
　㈠原告所有坐落臺南市○○區○○段0000地號土地原與參加人劉李
     盆共有，該土地與公路無適宜之聯絡，為袋地。嗣雙方經
     調解分割，由原告取得龜丹段1-20地號土地，劉李盆取得
     同段1-335地號土地，並已辦畢分割登記。
  ㈡分割前龜丹段1-20地號土地即為袋地，分割後，原告取得1-2
     0地號土地仍與公路無適宜聯絡。原告所有之1之20地號土
     地現種植芒果，需不定期施肥，除草整地及採收，考量農
     耕機具之進出，而有通行鄰地需要。原告之土地經由被告
     管理之同段1-25地號土地南側可與公路銜接，且為通行路
     線最短，利用鄰地面積最小，對於周圍土地侵害最小之方
     法，故提起本件訴訟，請准予通行被告管理之1-25地號土
     地如複丈成果圖所示編號B部分。
　㈢被告稱我們可以通行既有通路，但該通路是參加人劉李盆所
     私設，參加人已明白表示拒絕讓原告通行，通路上亦堆置
     雜物阻礙通行。另被告主張通行編號A部分，如果通行上開
     通路，還要經過同段1-102 地號土地才能對外通行，我們
     主張的方案是距離最短的，而且只會使用1-25地號土地。
     至於被告所述於編號B部分需要填土的問題，客觀上是可以
     達到的。
　㈣聲明：求為判決如主文所示。　
二、被告及參加人答辯意旨略以：
　㈠之前原告有向被告申請使用本件請求通行權的範圍，但是該
     筆土地被告與第三人劉李盆有三七五租約關係，所以被告
     有請原告要出具第三人劉李盆的同意書，原告沒有提出，
     所以被告才註銷原告的申請案件。關於國有土地提供通行
     的範圍被告機關有通行作業要點需要遵守。　　　　
　㈡複丈成果圖的兩個通行方案面積只有相差2 平方公尺，我們
     認為原告應該要通行A 部分，據參加訴訟人陳述，A 部分
     原本就有在通行，雖然有坡度，但是沒有高低落差等語。
三、得心證理由：
　㈠按土地因與公路無適宜之聯絡，致不能為通常使用時，除因
    土地所有人之任意行為所生者外，土地所有人得通行周圍地
    以至公路，民法第787條第1項定有明文，其目的乃使土地與
    公路有適宜之聯絡，而得為通常之使用，故袋地通行權，非
    以袋地與公路有聯絡為已足，尚須使其能為通常之使用。又
    袋地所有人或使用人通行鄰地，乃對鄰地所有權之限制，故
    通行權行使之效果雖許土地所有人或使用人得通行周圍地以
    至公路，但通行權人通行範圍應以必要為限，不宜過分加重
    被通行土地無益之負擔，而所謂通行必要應係指可使袋地為
    通常使用已足，亦即斟酌袋地土地位置、地勢、面積或其用
    途決定袋地通行鄰地之方法。
　㈡本件原告主張其所有坐落龜丹段1-20地號土地，無適宜通路
    可與公路連結，係屬袋地乙節，業據提出地籍圖謄本及土地
    登記謄本為證，復為被告所不爭執，及經本院於110年12月2
    4日履勘現場製有勘驗筆錄在卷可佐，可認上情屬實。是原
    告依上開規定，訴請確認對於鄰地具有通行權存在，於法有
    據。
  ㈢茲經本院會同兩造及地政人員至現場履勘，並依據兩造分別
    主張之通行範圍，以步行方式連接至現有公路，原告所有之
    1-20地號土地經由鄰地通行至現有公路，分別有附件之複丈
    成果圖所示編號A及編號B，該二筆通行範圍，寬度相同(均
    為2.5米)，面積相當，但編號A部分位於上方，地勢呈現陡
    坡狀(坡度大)，若以農耕機載重或運輸，稍有不慎恐有翻覆
    可能，且連接現有公路後需環繞至下方始能對外通行，距離
    較遠；反觀編號B部分，位於下坡，地勢相對平坦，與公路
    連接後即可對外通行，距離較短。再就開闢道路而言，下坡
    之編號B明顯較上坡之編號A於工程難度或所需工程費用均較
    低，本院認原告通行編號B部分，應屬對於鄰地為損害較少
    之處所及方法。
  ㈣綜上所述，原告所有1-20地號土地因與公路無適宜之聯絡，
    致不能為通常使用，而有通行鄰地之需要。經本院會同兩造
    及地政人員至現場履勘，原告經由被告管理之1之25地號土
    地上如複丈成果圖所示編號B部分通行至道路，應係對於周
    圍土地損害最少之處所及方法，故原告自得對被告管理之該
    部分土地主張通行權存在，及其因通行需要，請求被告容忍
    其在上開通行範圍內開設道路，亦未逾必要限度，核屬有據
    。從而，原告依民法第787條第1項規定，請求確認原告就被
    告管理之同段1-25地號土地如附件之複丈成果圖所示編號B
    部分，面積86平方公尺之土地，有通行權存在，被告應容忍
    原告在前開範圍內鋪設柏油或水泥，作為對外道路聯絡通行
    使用，為有理由，應予准許。
四、本件事證已臻明確，兩造及參加人之其餘主張、答辯或舉證
     ，對於判決結果不生影響，自不再贅述。　　　　　　
五、末按訴訟費用，由敗訴之當事人負擔；但因共有物分割、經
    界或其他性質上類似之事件涉訟，由敗訴當事人負擔訴訟費
    用顯失公平者，法院得酌量情形，命勝訴之當事人負擔其一
    部，民事訴訟法第78條及第80條之1分別定有明文。查本件
    訴訟，僅原告支出裁判費新臺幣(下同)1,000元及地政規費4
    ,000元，被告則無費用支出，是本件訴費用額確定為5,000
    元。及本件為確認通行權範圍之形成之訴，法院應本於公平
    原則，為兩造決定損害最少之通行範圍，不受兩造聲明之拘
    束，核其性質，應類似於共有物分割、經界等之形成訴訟；
    故本件原告起訴雖於法有據，然被告之應訴亦係本於自身利
    益而不得不然，且判決結果被告等均須容忍原告之通行行為
    ，由敗訴之被告等負擔全部訴訟費用顯失公平，爰斟酌兩造
    於訴訟中之攻擊、防禦內容及判決結果，酌定訴訟費用由兩
    造各負擔二分之一。
六、據上論結，原告之訴為有理由，依民事訴訟法第78條、第80
    條之1、第87條第1項，判決如主文。　　
中　　華　　民　　國　 111　　年　　 2　　月　　23　　日
                  臺灣臺南地方法院新市簡易庭
　　　　　　　　　　　　　　　　　法  官　許蕙蘭
以上正本係照原本作成。 
如對本判決上訴，應於判決送達後20日內向本院提出上訴狀（須附繕本），若委任律師提起上訴者，應一併繳納上訴審裁判費，否則本院得不命補正逕行駁回上訴。　　　　　　　　　　 　
中　　華　　民　　國　　111 　年　　2 　　月　　23　　日
　　　　　　　　　　　　　　　　　書記官　柯于婷